---
format:   
    pdf:    
      include-before-body:       
        - title.tex
        - \usepackage{fancyhdr}
        - \pagestyle{fancy}
        - \fancyhf{}
        - \fancyfoot[C]{\thepage} 
      include-in-header:        
       text: |        
        \usepackage{graphicx}        
        \usepackage{fancyhdr}         
        \usepackage{sectsty}        
        \usepackage{titlesec}        
        \usepackage{tocloft}        
        \usepackage{setspace}         
        \usepackage[style=apa]{biblatex}         
        \addbibresource{bachelor.bib}
        \pagestyle{fancy} 
        \addtokomafont{disposition}{\rmfamily}
        \linespread{1.5}
        \fontsize{12}{14}\selectfont 
        \renewcommand{\rmdefault}{ptm} 
      keep-tex: true     
      toc: true 
      toc-title: "Innhold"    
      toc-depth: 3     
      number-sections: true   
      number-depth: 3     
      geometry: "left=2.5cm,right=2.5cm,top=2.5cm,bottom=2.5cm"     
      fontsize: 12pt  #tru om vi trenger denne siden vi har em lengre opp   
      colorlinks: true    
      bibliography: bachelor.bib     
      bibliographystyle: apa.cls
---

## Forord

\newpage

# Sammendrag

Her kommer tekst

# Innledning

Kan bruke noe fra klimameldingen i innledning, eventuelt andre plasser.\[\@miljødepartementet2021\]

Kan dette brukes?

Det er noen undersøkelser som konkluderer med at hensynet til klima og miljø blir viktigere jo høyere inntekt folk har. Dette kan ha sammenheng med at man kan kjøpe mer miljøvennlige varer som ofte koster mer enn vanlig. Det kan også ha sammenheng med at høyere inntekt ofte betyr høyere utdanning som burde tilsi mer kunnskap om sammenhengen mellom levemåte og klimaendringer.

Politiske holdinger kan også spille en rolle. Det er ikke uvanlig at man observerer at den politiske høyresiden er mindre opptatt av klimaendringer og konsekvenser av dette. Det er også her vi finner de aller fleste som fornekter at klimaendringene er menneskeskapte.

Det er også undersøkelser som konkluderer med det motsatte. Med økende inntekt faller interesser for å ta miljøhensyn. Dette er forklart med at jo høyere inntekt man har, jo større mulighet er det for å kjøpe seg fri fra konsekvensene av klimaendringene. Har man lite , er man skeptisk til å sette seg i en situasjon der det lille man har kan mistes. Har man mye, kan man flytte hvis problemene blir påfallende, eller forsikre seg mot eventuelle skadevirkninger.\[\@nauges_relationship_2021\]

De fleste analyser omfatter BNP per capita for ulike land og hvordan de scorer på en skala for klimatiltakforståelse.

```{r echo=FALSE, warning=FALSE, message=FALSE, error=FALSE, include=FALSE}
#tømmer enviroment
rm(list = ls())

#starter med basic pakker
library(tidyverse)
library(car)
library(latticeExtra)
#library(knitr)


#setter inn for at en kan bruke norske bokstaver(særslikt for maskinen denne filen er laget på)
Sys.setlocale("LC_ALL", "en_US.UTF-8")

```

```{r echo=FALSE, warning=FALSE, message=FALSE, error=FALSE}
#leser inn fila
NSD3127 <- read_csv("Norsk medborgerpanel runde 26, 2023/NSD3127.csv")
#ser på fila
#View(NSD3127)
```

```{r echo=FALSE, warning=FALSE}
#Lager datasett med de variablene vi skal bruke og kaller denne for runde_26.

# de med # har vært alternativer vi har sett på mens man har utforsket datasettet for hva man kunne bruke og for hva som hang sammen og hadde verdier i samme rad(gjelder den i midten her som er # ut da den bare ikke virker mer av en eller annen grunn)

#trekker ut de variablene vi skal bruke til et eget datasett
runde_26 <- NSD3127[, c("r26k2_bgurb", "r26P1", "r26P2", "r26P3", "r26P5_1","r26P4_2", "r26P5_2", "r26P4_1", "r26k2_cemes_e", "r26k2_cemes_g", "r26k2_cemes_j", "r26k2_bginc", "r26k2_pcwcc", "r26k2_bglrs")]


#runde_26 <- NSD3127 %>% select(#r26_bgciv,
 #                             r26k2_bgurb, 
                              #r26k2_bgchi,
#                            r26P1,
 #                             r26P2, 
  #                            r26P3,
   #                           r26P5_1,
    #                          r26P5_2, 
     #                         r26P4_1,
                              #r26P4_2,
                              #r26k2_cemes_a,
                              #r26k2_cemes_b,
                              #r26k2_cemes_c,
                              #r26k2_cemes_d,
                              #r26k2_cemes_e,
                              # r26k2_cemes_f,
                              #r26k2_cemes_g,
                              #r26k2_cemes_h,
                              #r26k2_cemes_i,
                              #r26k2_cemes_j,
                              #r26_pccos,
                              #r26_pccop,
                              #r26_pccoo,
                              #r26k2_pcpar,
                              #r26k2_bginc,
                              #r26k2_pcwcc,
                              #r26k2_bglrs)

#endrer så videre navnene på variablene
runde_26 <- runde_26 %>% rename(#sivilstatus = r26_bgciv, 
         geo_omr = r26k2_bgurb, 
         #barn = r26k2_bgchi,
         kjønn =r26P1,
         landsdel =r26P2, 
         fylke =r26P3,
         Fødselsår_tiår =r26P5_1,
         Fødselsår_periode = r26P5_2, 
         Utdanning = r26P4_1, 
         h_utd_2 = r26P4_2,
         #tiltak_kostnadseff = r26k2_cemes_a,
         #tiltak_støtte = r26k2_cemes_b,
         #tiltak_ikke_skade_okonomi = r26k2_cemes_c,
         #tiltak_arbeidspl = r26k2_cemes_d,
         Tiltak_utslippskutt = r26k2_cemes_e, 
         #tiltak_globalt_ansvar = r26k2_cemes_f,
         tiltak_teknologi_kutt = r26k2_cemes_g,
         #tiltaket_ekspert = r26k2_cemes_h,
         #tiltak_forskjeller = r26k2_cemes_i,
         #tiltak_norsk_natur = r26k2_cemes_j,
         #tillit_storting = r26_pccos,
         #tillit_politikere = r26_pccop,
         #tillit_andre = r26_pccoo,
         #st_valg_parti = r26k2_pcpar,
         Inntekt = r26k2_bginc,
         klimaendringer = r26k2_pcwcc,
         Politisk_holdning = r26k2_bglrs)

#view(runde_26)
```

```{r echo=FALSE, warning=FALSE}
# Endrer alle verdier med 97 og 98 til NA for at ikke alle radene skal bli borte ved filtrering.

#velger/lager de verdiene som skal bort
spes_verdier <- c(97, 98)

# Loop gjennom kolonnene og erstatt  verdiene 97 og 98 med NA
for (col in colnames(runde_26)) {
  runde_26[[col]][runde_26[[col]] %in% spes_verdier] <- NA
}

#rydde data og fjerne alle radene som ikke har verdi i tiltak-utslippskutt
data1 <- runde_26[complete.cases(runde_26$Tiltak_utslippskutt), ]

#så fjerne alle som har inntekt under 150 000(grunn står i dokumentet)
data2 <- data1[complete.cases(data1$Inntekt) & data1$Inntekt != 1, ]

```

```{r echo=FALSE, fig.width=6, fig.height=4}

#lage introfiguren med hvor bekymret er du for klimaendringer hvor
#man teller opp hvor mange man har av hvert svar

# først fjerner NA-verdier fra kolonnen så de ikke kommer med i tellingen
runde_26_clean <- runde_26 %>% filter(!is.na(klimaendringer))

# Telling så uten NA-verdier
count <- count(runde_26_clean, klimaendringer)

# Lager derretter et stolpediagram med forklaring på hva verdiene betyr
ggplot(count, aes(x = klimaendringer, y = n)) +
  geom_bar(stat = "identity", fill = "aquamarine2") +
  labs(title = "Hvor bekymret er du for 'klimaendringer'?",
       subtitle = "Antall forekomster med svar fra medborgerpanelet runde 26",
       x = "Bekymringsnivå",
       y = "Antall",
       caption = "Bekymringsnivå: 1 = Ikke bekymret, 5 = Veldig bekymret") +
  theme_minimal() +
  theme(plot.title = element_text(size = 16, hjust = 0.5, face = "bold"),  # Justering av tittelstørrelse og plassering
        axis.title = element_text(size = 14),  # Justering av akseetikettstørrelse
        plot.subtitle = element_text(size = 14, hjust = 0.5),  # Justering av undertittelstørrelse og plassering
        axis.text = element_text(size = 12),   # Justering av aksetekststørrelse
        plot.caption = element_text(size = 10, hjust = 0))  # Justering av bildetekststørrelse og plassering

```

```{r}
count_datatiltak <- count(data2, Tiltak_utslippskutt)
count_datatiltak$prosentandel <- count_datatiltak$n / sum(count_datatiltak$n) * 100

# Lager et stolpediagram med prosentandelen på hver stolpe
ggplot(count_datatiltak, aes(x = Tiltak_utslippskutt , y = prosentandel)) +
  geom_bar(stat = "identity", fill = "chartreuse4") +
  geom_text(aes(label = paste0(round(prosentandel, 1), "%")), vjust = -0.5, size = 3.5) + 
  labs(title = " fordelt på inntektsgruppene i prosent",
       x = "tiltak",
       y = "Andel") +
  theme_minimal()
```

Hva er det som motiverer for enkeltmenneskene??

```{r echo=FALSE, warning=FALSE, message=FALSE, error=FALSE}
# her lager vi om til alle faktorer og dummyvariabler 

# endre for kjønn
# Kjønnsdummy (1 for mann, 0 for kvinne)
data2$mann <- ifelse(data2$kjønn == 1, 1, 0) # kode hentet fra

#nå skal vi lage alle faktorene man eventuelt blir å trenge
data2 <- data2 %>%
  mutate(født = case_when(
    Fødselsår_periode == 1 ~ '1959_og_før',
    Fødselsår_periode == 2 ~ '1960_1989',
    TRUE ~ '1990_og_etter'
  )) %>%
  mutate(født = factor(født, levels = c('1959_og_før', '1960_1989', '1990_og_etter'))) %>%
   mutate(utdanning = factor(Utdanning, 
                            levels = c(1, 2, 3),
                            labels = c("grunnskole", "videregående", "høyere"))) %>%
  mutate(utdanning = fct_relevel(utdanning, "grunnskole")) %>%
  mutate(inntekter = factor(Inntekt, 
                            levels = c(2, 3, 4 ,5 ,6 ,7 ,8),
                            labels = c("150 001 - 300 000",
                                       "300 001 - 400 000",
                                       "400 001 - 500 000",
                                       "500 001 - 600 000",
                                       "600 001 - 700 000",
                                       "700 001 - 1 000 000",
                                       "Mer enn 1 000 000"))) %>%
  mutate(inntekter = fct_relevel(inntekter, "150 001 - 300 000")) %>%
  mutate(område = case_when(
    geo_omr == 1 ~ 'storby',
    geo_omr == 2 ~ 'storby',
    geo_omr == 3 ~ 'mellomby',
    #geo_omr == 4 ~ 'bygd',
    #geo_omr == 5 ~ 'bygd',
    TRUE ~ 'bygd'
  )) %>%
  mutate(område = factor(område, levels = c('bygd', 'mellomby', 'storby')))
  
```

```{r}
names(data2)
```

```{r echo=FALSE, warning=FALSE, message=FALSE, error=FALSE}
#leker oss med å se om reg fungerer
reg3 <- lm(Tiltak_utslippskutt ~ inntekter + utdanning + område + Politisk_holdning, data = data2)

summary(reg3)
```

```{r}

vif(reg3)
```

## Teori

Ny tekst

Kuznet lanserte i 1955 sin teori om forholdet mellom utvikling i BNP per capita og inntektulikhet[@kuznets2022]. Han hevdet at sammenhengen fulgte en omvendt U-form slik at ulikhetene ville avta etter hvert som økonomien i et land vokste. I 1991 presenterte [@grossman1991] resultater som viste at denne modellen også kunne brukes om forholdet mellom BNP per cap og forurensning. I et lands økonomiske utvikling(målt i BNP) ville forurensningen være økende i begynnelsen for etter hvert å avta, og så etter hvert reduseres. Dette ble forklart med at i begynnelsen ble økonomisk vekst prioritert og miljøhensyn hadde ingen plass. Etter hvert som et lands økonomi vokste, ble miljøhensyn tvunget fram gjennom økt etterspørsel etter miljøvennlige varer og tjenester [@stern2004]. Denne teorien kalles miljø-Kuznets modellen.

Denne teorien fikk så stor innflytelse at Verdensbanken i 1992 omfavnet den[@worldbank1992] og kommenterte den slik:

Sitat: "standpunktet om at økende økonomisk aktivitet nødvendigvis vil skade miljøet er basert på statiske antakelser om teknologi, preferanser og miljøinvesteringer" ([@worldbank1992a]s. 38, egen oversettelse) og at "Etter hvert som inntektene øker, vil etterspørselen etter forbedret miljøkvalitet øke. Av samme grunn vil også tilgjengelige ressurser for investeringer øke" ([@worldbank1992a]s. 39, egen oversettelse).

Miljø-Kuznets modellen har siden den gang vært anvendt på BNP per cap mot en rekke miljøvariabler med variabelt resultat, men mange av undersøkelsene har konkludert med at en slik sammenheng kan observeres. Vi viser til denne artikkelen som har en fyldig oversikt over arbeid knyttet til denne modellen([@stern2004a])

Vi vil ta fram noen arbeid:

[@andreoni2001] sier i sin artikkel at det kan være flere forklaringer på den omvendte U-formen på Miljø-Kuznets-kurven. For det første kan dette uttrykke en naturlig økonomisk utvikling med overgang fra et agarsamfunn til industriell produksjon og videre til mer miljøvennlig service- og tjenesteproduksjon. Dette kan være forårsaket av at miljøfiendlig produksjon flyttes til fattige utviklingsland. Hvis det er dette som gir den fallende del av kurven, vil ikke Miljø-Kuznets-kurven kunne være forklaringsmodell for alle land fordi de fattigste vil ikke ha noen land å eksportere sin forurensende produksjon. En annen forklaring er at forurensning kan sees på som en negativ eksternalitet ved produksjon. For å tvinge fram endring i retning av reduksjon av forurensning, trengs det sterke institusjoner og lovverk. Dette finner vi oftest og mer i industrialiserte rike land.

[@mcconnell1997] sier at det er tre krefter som kan bidra til formen på Miljø-Kuznets-kurve. For det første kan det være sannsynlig at forurensningen reduseres når inntekten øker fordi etterspørselsmønsteret endrer seg. Med økende inntekt vil etterspørselen til husholdningene rette seg mer mot tjenester og dermed forurense mindre. For det andre vil handel kunne bidra gjennom større import av varer av forurensende produksjon. På den måten vil importlandet slippe forurensingen. Forfatterenes tredje poeng er at når inntektene øker, vil husholdningene etterspørre mer miljøkvalitet og forvente at myndighetene gjennom lov- og regelverk legger til rette for dette.

**Undersøkelser som omfatter husholdninger**

Alle disse undersøkelsene tar utgangspunkt i økonomisk utvikling i land, men det er også mange undersøkelser som ser på husholdsøkonomi og miljøeffekter. Da endres spørsmålet til om det er en sammenheng mellom enkeltmenneskenes økonomi og hvordan de forholder seg til miljøutfordringer. Med andre ord, vil preferansene hos enkeltmenneskene endre seg når inntekten endres?

[@kahn1998] gjennomgår i sin undersøkelse forholdet mellom inntekt og utslipp av hydrokarboner fra biler på husholdningsnivå. Bilparken i lavinntektshusholdninger vil ofte omfatte relativt gamle biler som er dårlig vedlikeholdt med stort utslipp av klimagasser. I husholdninger med høyere inntekter vil bilene være nyere med teknologi som gir lavere utslipp. Det vil kanskje også være flere biler i slike husholdninger. Resultatene viser at forholdet kan beskrives ved en omvendt U-formet kurve, også kalt Miljø-Kuznets-kurve.

[@karpinska] har undersøkt om utslipp av klimagasser som følge av energibruk endres med inntekten i polske husholdninger. De finner at Miljø-Kuznets-kurven dekker dette forholdet godt. For lave inntekter vil underforbruk av strøm og gass (fordi det er dyrt) og bruk av kull og ved gi høye utslipp. Med økende inntekt vil bruken av energikilder med lav klimagassutslipp øke, og boligene vil være bedre isolert.

[@giovanis_environmental_2013] bruker paneldata fra the Britsh Household Survey fra 1991-2009 og ser på forholdet mellom tre mål på luftkvalitet( Oson, Svoveldioksyd, NOX) og person- og husholdsinntekt. De bruker flere ulike statistiske tilnærminger, men hovedkonklusjonen er at Miljø-Kuznets-teorien holder.

[@roca2003] peker på at det er to hovedretninger i forklaringene av hvorfor forholdet mellom miljøkvalitet og inntekt framstår som en omvendt U-kurve. Den første foreslår at det er en endogen endring i etterspørselen etter varer og tjenester. Endringen består i dreining av etterspørselen mot varer og tjenester med lite miljøavtrykk, med tilsvarende endring over tid i strukturen i næringslivet. Samtidig er det viktig å analysere hva dette egentlig innebærer. Hvis et land importerer varer som er miljøvennlig i bruk, men som er produsert på en lite bærekraftig måte, er jo bare miljøutfordringene eksportert. Et eksempel her er økningen i antall elektriske biler som i seg selv er miljøvennlig tiltak, men der produksjonen av batteriene til bilene foregår på en meget forurensende måte . (Kilde)

Den andre retningen har også individuelle preferanser og relativ etterspørsel etter varer og tjenester som basis. Men her skilles det mellom etterspørsel etter ordinære varer og tjenester og miljøkvalitet. Det antas at høy inntektselastisitet i etterspørselen etter miljøkvalitet og at det er dette som at økonomisk vekst kan vedvare samtidig som presset mot miljøet avtar.

En annen innfallsvinkel finner vi hos [@nauges2021]. Hypotesen er at husholdninger i rike land er mindre bekymret for klimaendringer fordi rikdom skaper en buffer mot konsekvensene av endringene. Utvalget er en husholdningsundersøkelse som omfattet 11 OECD-land og over 10 000 husholdninger. De finner et statistisk signifikant negativt forhold mellom land- og husholdningsrikdom og individers oppfatning av alvoret i klimaendringer.

# Modell

Vi har valgt følgende uavhengig variabel:

Hvor viktig mener du følgende hensyn bør være når man velger tiltak for å redusere klimagassutslipp: Tiltaket gir utslippskutt i Norge med undertekst:

*En rekke tiltak er aktuelle for å redusere klimagassutslipp. Når norske politikere skal velge mellom ulike tiltak er det flere hensyn som må tas. Hvor viktig mener du at følgende hensyn bør være når man skal bestemme hvilke tiltak som skal innføres?: Tiltaket gir utslippskutt i Norge*

Det spørres altså her om hvor viktig man synes det er at tiltakene gir utslippskutt i Norge. En høy score vil være uttrykk for høyere miljøbevissthet enn en lav. Det vil også gi uttrykk for at man er villig til å endre sin adferd hvis det er nødvendig.

Med basis i det teoretiske grunnlaget kan vi da si følgende:

Hvis det er en miljø-kuznets-sammenheng mellom miljøholdninger og inntekt, vil vi kunne forvente at økende inntekt gir økende score på vår variabel. Inntil et visst inntektsnivå vil dette skje, deretter vil den falle. Vi kan tenke oss at veksten i scoren blir mindre og mindre av en marginal endring i inntekten. Årsaken er (hypotesen til nauges) at jo rikere individene er, jo mer tror de at rikdommen kan kjøpe dem fri for virkningene av klimagassutslippene. For veldig høye inntekter kan dette gi lavere miljøscore. Det kan også være at interessen for utslippskutt i Norge er dalende for de rikeste fordi de ikke er så opptatt av eget lands bidrag.

## Om modellen

Vi vil nå gjennomgå en modell som tar for seg forholdet mellom forurensning og inntekt. Modellen kalles Miljø-Kuznets-kurve og går i korte trekk ut på at sammenhengen mellom forurensning og inntekt i et land(BNP per cap) kan beskrives som en omvendt U-formet kurve. Med den økonomiske utviklingen i et land følger i begynnelsen økende forurensningsproblemer inntil et visst punkt. Etter det, vil deler av produksjonen også omfatte forurensningsreduserende produksjon og eksisterende produksjon blir mer miljøvennlig. Dette vil føre til at forurensingen reduseres [@andreoni2001]. Et annet element i forklaringene er at med økende inntekt vil menneskene ha høyere preferanser for økte miljøstandarder. [@dinda2004]

Det er også verdt å merke seg at økende verdenshandel har medført at miljøfiendtlig produksjon blir flyttet fra høyinntektsland med strenge miljøreguleringer til utviklingsland med mindre vektlegging på miljøkonsekvenser. Dette kan også være et bidrag til at forurensning er avtakende i høyt industrialiserte land. Dette er kalt "Polution Haven Hypotesis" (PHH). [@dinda2004, 437]

## Miljø-Kuznetskurven

Framstillingen er basert på artikkelen til [@andreoni2001]. De setter opp en enkel statisk modell som tar utgangspunkt i mikronivået og viser at miljø-Kuznets -kurven(EKC) kan utledes direkte fra den teknologiske koblingen mellom konsumet av et etterspurt gode og behandling av uønskete biprodukter fra konsum av godet.

### Antakelser

Vi antar først at vi har en økonomi som består av en person. Dette er en veldig forenkling, men sikrer oss at det ikke er noen eksterne virkninger. Vi antar videre at denne personen har nytte av å konsumere ett privat gode , C, og av forurensing P. Nyttefunksjonen kan da skrives som:

$$
U=U(C,P)
$$ {#eq-nyttefunksjon} der $\frac{\partial U}{\partial C}>0$ og $\frac{\partial U}{\partial P}<0$, og $U$ er kvasikonkav i $C$ og $-P$.

Vi antar at forurensing er forårsaket av konsumet og at vår person har mulighet til å gjøre noe med det enten ved å rydde opp eller ved å la være å forurense. Denne muligheten(miljøinnsatsen) kaller vi $E$. Forurensing $P$ er da en positiv funksjon av konsum $C$ og en negativ funksjon av miljøinnsatsen $E$.

$$
P=P(C,E)
$$ {#eq-forurensning} der $\frac{\partial P}{\partial C}>0$ og $\frac{\partial P}{\partial E}<0$

Vi antar til slutt at en begrenset beholdning av ressurser,$M$, kan brukes på $C$ og $E$. For å gjøre det enkelt normaliserer vi de relative kostnadene til $C$ og $E$ til 1 slik at ressursbetingelsen blir: $$C+E=M$$ {#eq-ressursbet}

## Utledning av modellen

La oss ta eksemplet der $U=U(C,P)$ har følgende form:

$$U=C-zP
$$ {#eq-nyttefunksjon_1_eks}

Nytten i @eq-nyttefunksjon_1_eks er lineær og additiv i $C$ og $P$, og $z$ er den konstante ulempen av forurensning.

Forurensning $P$ i @eq-forurensning_1_eks har to ledd. $$P=C-C^\alpha E^\beta 
$$ {#eq-forurensning_1_eks}

$C$ er brutto forurensning før utslippsreduksjoner og er direkte proposjonal med konsum. Den andre faktoren i uttrykket , $C^\alpha E^\beta$ , representerer utslippsreduksjon. Den sier for det første at konsum medfører forurensning, men at ressurser brukt på miljøinnsats reduserer denne forurensningen med en standard konkav produktfunksjon.

Dette gir oss da at:

$$U(C,E)=C-z(C-C^\alpha E^\beta)$$ {#eq-nyttefunksjon_2_eks}

### Den konstante ulempen av forurensning er lik 1($z=1$)

La oss anta at $z=1$.

Vi står da igjen med en standard Cobb-Douglas nyttefunksjon som vi maksimerer under ressursbetingelsen $C+E=M$.

Dette er maksimeringsproblemet:

$$ maksimer_{C,E} \;\; U(C,E) = C^\alpha E^\beta \;\; gitt\;\; M=C+E$$ {#eq-max}

Vi setter opp Lagrange-funksjonen: $$L = U(C,E)-\lambda (C+E-M)$$ {#eq-Lagrange} og deriverer $L$ med hensyn på $C,E,\lambda$:

$$\frac{\partial L}{\partial C} =  \alpha C^{\alpha-1} E^\beta -\lambda = 0 $$ {#eq-Lagrange_1}

$$\frac{\partial L}{\partial E} =  \beta C^\alpha E^{\beta-1} -\lambda = 0 $$ {#eq-Lagrange_2}

$$\frac{\partial L}{\partial \lambda} = C+E=M $$ {#eq-Lagrange_3}

Vi kan sette @eq-Lagrange_1 lik @eq-Lagrange_2 som da blir:

$$ \alpha C^{\alpha-1} E^\beta = \beta C^\alpha E^{\beta-1}$$ {#eq-lagrange_4}

$$ \frac{\alpha C^{\alpha-1} E^\beta} {\beta C^\alpha E^{\beta-1}}=1$$ {#eq-lagrange_5}

$$ \frac{\alpha C^{\alpha-\alpha-1} E^{\beta-\beta+1}} {\beta} = \frac{\alpha}{\beta} C^{-1} E= \frac{\alpha E}{\beta C} = 1$$ {#eq-lagrange_6}

Løser for E: $$E=\frac{\beta C}{\alpha}$$ {#eq-sol_E}

Setter dette inn i @eq-ressursbet: $$M=C+E = C + \frac{\beta C}{\alpha}$$

Løser for $C$: $\frac {M}{1+\frac{\beta}{\alpha}}=C \frac{(1+\frac{\beta}{\alpha})}{1+\frac{\beta}{\alpha}}$

$C= \frac {M}{1+\frac{\beta}{\alpha}}= (\frac {M}{1+\frac{\beta}{\alpha}})*\frac{a}{a}$

som gir likevektsløsning $C^*$:

$$ C^*= \frac{\alpha}{\alpha+\beta} M$$ {#eq-sol_C_opt}

Setter dette inn i @eq-lagrange_6 som gir likevektsløsning $E^*$:

$$ E^*= \frac{\beta}{\alpha+\beta} M$$ {#eq-sol_E_opt}

Vi setter disse inn i @eq-forurensning_1_eks og får den optimale mengde forurensning:

$$ P^*(M)= \frac{\alpha}{\alpha+\beta} M- (\frac{\alpha}{\alpha+\beta})^\alpha (\frac{\beta}{\alpha+\beta})^\beta M^{\alpha+\beta}$$ {#eq-sol_P}

Den deriverte av dette uttrykket angir stigningstallet til miljø-Kuznetskurven. $$ \frac{\partial P^*}{\partial M} = \frac{\alpha}{\alpha+\beta} -(\alpha+\beta) (\frac{\alpha}{\alpha+\beta})^\alpha (\frac{\beta}{\alpha+\beta})^\beta M^{\alpha+\beta-1}$$ {#eq-sol_P_1-derivert}

### Utfall avhengig av $\alpha$ og $\beta$

Det er verdien på $\alpha$ og $\beta$ som avgjør hvorvidt kurven er stigende eller fallende. La oss se nærmere på dette:

-   Hvis $\alpha+\beta = 1$ vil tiltak mot forurensning ha konstant skalautbytte og $\frac{\partial P^*}{\partial M}$ vil være konstant. Hvis $0 \leq \alpha$ og $\beta \leq 1$ vil $P^*$ øke med M, og det vil ikke være noen del av forurensning-inntekt kurven som er fallende.

-   Hvis $\alpha+\beta \neq1$ kan vi se nærmere på den andrederiverte til @eq-sol_P_1-derivert: $$ \frac{\partial^2 P^*}{\partial M^2} =-(\alpha+\beta-1)(\alpha+\beta) (\frac{\alpha}{\alpha+\beta})^\alpha (\frac{\beta}{\alpha+\beta})^\beta M^{\alpha+\beta-2}$$ {#eq-sol_P_2-derivert}

-   Hvis $\alpha+\beta < 1$ vil tiltak mot forurensning ha avtakende skalautbytte, og $P^*(M)$ vil være konveks.

-   Hvis $\alpha+\beta > 1$ vil tiltak mot forurensning ha økende skalautbytte, og $P^*(M)$ vil være konkav. Det er denne kurven som blir omtalt som miljø-Kuznets kurven.

**Her skal det inn tre figurer, en for hvert av tilfellene**

### Den konstante ulempen av forurensning er ulik 1($z \neq 1$)

Dette vil ikke rokke ved det sentrale resultatet, dvs, at forurensning-inntekt kurven har omvendt U-form hvis og bare hvis $\alpha+\beta>1$.

(Må utledes) Ved å løse for førsteordens betingelsen og ordne uttrykket får vi at:

$$C^*= \frac{\alpha}{\alpha+\beta}M+\frac {1-z}{z(\alpha+\beta)C^{\alpha-1} (M-C)^{\beta-1}}=\frac{\alpha}{\alpha+\beta}M+B\frac {1-z}{z} $$ {#eq-sol_C_opt_2}

der $B=\frac{1}{(\alpha+\beta)C^{\alpha-1} (M-C)^{\beta-1}}>0$

Hvis $z<1$ vil $C^*$ være større enn i @eq-sol_C_opt og forurensingen vil være tilsvarende større på hver inntektsnivå. Hvis $z>1$ vil man ha større ubehag av forurensning, og da vil $C^*$ og $P^*$ være mindre. Selv om de absolutte verdiene av $C^*$ og $P^*$ vil endres som følge av endring i $z$, vil dette ikke ha konsekvenser for formen på forurensning-inntekt kurven.

### Vurderinger av modellen - relevans for vår problemstilling

\newpage

# Metode og datagrunnlag

I dette kapitlet skal vi gå gjennom metoden og datagrunnlaget som ligger i grunn for å gjøre vår analyse av forholdet mellom inntekt og holdninger til miljøtiltak, representert ved variabelen " Tiltaket gir utslippskutt". Det å forstå metoden er viktig for å kunne tolke resultatene på en meningsfull måte. Først introduserer vi regresjonsmodellen som vi skal anvende for undersøkelsen på hvordan ulike sosionomiske og demografiske faktorer påvirker individets miljøholdning, før en detajert beskrivelse av variablene vi har valgt til modellen, #inkludert deres operassjonalisering og forventede innflytelse på den avhengige variablen#. Videre vil vi dirkutere kilden til datagrunnlaget, representativiteten og de eventuelle begrensninger som kan påvirke analysen. Til sist vil vi redgjøre for de statistiske metodene som vi vil bruke for å sikre at funnene er robuste og pålitelige.(chat)

Vi bruker datasett fra Norsk medborgerpanel runde 26, 2023. Denne undersøkelsen gjennomføres årlig av Universitetet i Bergen. Svarene fra respondentene er vektet for å sikre representativitet.Datasettet består brutto av 12021 observasjoner. Vårt datasett består av 1967 observasjoner.

Kilde: Ivarsflaten, Elisabeth et al. (2024). Norsk medborgerpanel runde 26, 2023 \[Datasett\]. Sikt - Kunnskapssektorens tjenesteleverandør. <https://doi.org/10.18712/NSD-NSD3127-V6>

Vi bruker multippel regresjonanalyse fordi vi i utgangspunktet vurderer det slik at det er flere variabler som påvirker vår avhengige variabel, og vi ønsker å finne ut om det er en statistisk sammenheng mellom våre uavhengige variabler og vår avhengige variabel. Vi vil bruke minste kvadraters metode fordi den finner de verdiene av regresjonskoeffisientene som gir oss den minste kvadratsummen av residualene og dermed regresjonsflaten som i gjennomsnitt er nærmest alle de observerte individuelle datapunktene. (Kilde:Innføring i R for statistiske dataanalyser) Kilde lagt inn i Zotero.\\ \\

Modellspesifikasjon: Forklar hvorfor du har valgt å inkludere de spesifikke variablene i modellen din. Hva er den teoretiske begrunnelsen for hver variabels inkludering? Hvordan forventer du at de ulike variablene vil påvirke holdningen til miljøtiltak?\\ \\

Dette er regresjonsligningen vi tenker å bruke. I utgangspunktet vil vi se på forholdet mellom inntekt og holdning til tiltak som ikke skader norsk natur for deretter å legge til variabler for å se på om dette har noen innvirkning.

Holdning til tiltak som reduserer klimautslipp(Holdningtiltak) = $$ \alpha_1inntekt + \alpha_4utdanning + \alpha_2kjønn + \alpha_3alder  + \alpha_5geo_omr + \alpha_6 politiskholdning + \epsilon_i\ $$

Der regresjonskoeffisienten $\alpha_1$ angir den gjennomsnittlige effekten den uavhengige variabelen inntekt har på den avhengige variabelen Holdningtiltak når vi holder verdien på de andre variablene konstant. Tilsvarende vil gjelde for de andre uavhengige variablene i uttrykket. $\epsilon_i$ er et restledd for all annen påvirkning.

De uavhengige variablene vi har valgt er:

-   **Inntekt(r26k2_bginc):**

    Denne variabelen er vår sentrale uavhengige variabel som er basert på vårt teoretiske grunnlag, Miljøkuznet-kurven. Den omfatter individets bruttoinntekt og definert i disse kategoriene: Under 150 000, 150 001 - 300 000, 300 001 - 400 000,400 001 - 500 000, 500 001 - 600 000, 600 001 - 700 000, 700 001 - 1 000 000 og mer enn 1 000 000. Inntekten er basert på brutto årsinntekt(inntekt før skatt) for individet og ikke husholdningen da spørsmålet spesifikt er "Hva er inntekten din for tiden? Brutto årsinntekt er:". Vi har valgt å slå sammen "Under 150 000" med gruppen over fordi denne gruppen som oftest er studenter eller deltidsansatte som gjerne har holdninger på lik linje med de som har den inntekten nå som de får når de er ferdig utdannet.

    Vi forventer at denne variabelen vil ha et positivt, men avtakende virkning på vår avhengige variabel med økende inntekt.

-   **Utdanning(r26P4_1):**

    Høyeste fullførte utdanning i tre kategorier, grunnskole(verdi 1), videregående skole(verdi 2) og høyere utdanning(verdi 3).

    Vi forventer at verdien på den avhengige variablen er økende med økt utdanningsnivå.

Vi har tatt med noen bakgrunnsvariabler:

-   **Kjønn(r26_P1):**

-   Vi har to kjønn i datasettet, mann som verdi 1 og kvinne som verdi 2, denne lager vi en dummyvariabel hvor vi setter verdien kvinne = 0 og mann = 1. Vi ønsker å se om det er signifikante forskjeller mellom kjønnene i holdningene

-   For alder har vi to variabler: Fødselsår_tiår(r26P5_1) og Fødselsår_periode(r26P5_2):

    **Fødselsår_tiår** er det tre grupper: 1959_og_før(verdi 1), 1960_1989(verdi 2) og 1990_og_etter(verdi 3).\\ (sjekk fordelingen)

    **Fødselsår_periode(r26P5_2)** er delt i syv grupper: 1939 og tidligere, 1940-1949, 1950-1959, 1960-1969, 1970-1979, 1980-1989, 1990 eller senere. Verdi 1 for de eldste og deretter stigende.

Vi tar med begge variablene fordi vi ønsker å se om det kan være generasjonsforskjeller i tillegg til forskjeller på grunn av økende alder(kanskje slå sammen noen tiår?

**geo_omr(r26k2_bgurb):** Denne variabelen angir respondentenes bosted i totalt 5 kategorier fra Storby, forstad(utkanten av storby), en liten eller mellomstor by, et bygdesentrum til et spredtbygd strøk. Disse har vi delt inn i Storby(verdi 1 og 2), mellomby(verdi 3) og bygd (verdi 4 og 5).

**Politisk holdning(r26k2_bglrs)** : Variabel der individet har plassert seg på en skala fra 0 til 10 hvor 0 indikerer helt til venstre og 10 helt til høyre i det politiske landskapet.

Vi forventer at det er en mer positiv holdning til miljø jo lengre mot venstre på den politiske skalaen.\\ \\

I tabell... ser vi verdiene på de forskjellige variablene samt min og max.....

```{r echo=FALSE, warning=FALSE, error=FALSE}

#options(scipen = 999)
library(psych)
#library(kableExtra)

table_1 <-round(describe(data2[,c('Inntekt','Utdanning','Fødselsår_tiår','Fødselsår_periode','Politisk_holdning')], fast=TRUE),2)

table_1 <- as.data.frame(table_1)

# Skriv ut tabellen
print(table_1)



```

For å forklare de forskjellige variablenes verdi fra tabellen er

```{r echo=FALSE}
# Beregner prosentandelen av totalen
count_datainntekt <- count(data2, inntekter)
count_datainntekt$prosentandel <- count_datainntekt$n / sum(count_datainntekt$n) * 100

# Lager et stolpediagram med prosentandelen på hver stolpe
ggplot(count_datainntekt, aes(x = inntekter, y = prosentandel)) +
  geom_bar(stat = "identity", fill = "purple") +
  geom_text(aes(label = paste0(round(prosentandel, 1), "%")), vjust = -0.5, hjust = 1.1, size = 3.5, colour="white") + 
  labs(title = "Inntekt fordelt på inntektsgruppene i prosent",
       x = "Inntektsgruppe",
       y = "Andel") +
  theme_minimal() +
  coord_flip()

```
```{=tex}
\newpage
\printbibliography[heading=none]
```
-   \

Vi kan se fra tabell(tall) hvor vi har variablene inntekt, politisk holdning, utdanning aldersgrupper

\textit{Manglende Data: Diskuter hvordan du vil håndtere manglende data. Vil du bruke imputering, listevis sletting, eller en annen metode?}\\ \\

Tabell med Variabler: Når du presenterer tabellen med variabler, sørg for at den er tydelig og informativ. Inkluder variabelnavn, beskrivelse, måleenhet, og eventuelle kategoriske grenser.

Forventede Resultater: Selv om du ikke har resultatene ennå, kan det være nyttig å diskutere hva du forventer å finne basert på tidligere forskning og teori.

# Empiri og resultater

| Modell   | Variabelnavn\| | Variabelnavn\| | Variabelnavn\| | Variabelnavn\| | Variabelnavn\| | Variabelnavn\| | Col5 |
|---------|---------|---------|---------|---------|---------|---------|---------|
| Modell 1 | Inntekt        |                |                |                |                |                |      |
| Modell 2 | Inntekt        | Utdanning      |                |                |                |                |      |
| Modell 3 | Inntekt        | Utdanning      | kjønn          |                |                |                |      |
| Model 4  | Inntekt        | Utdanning      | kjønn          | alder          |                |                |      |
| Model 5  | Inntekt        | Utdanning      | kjønn          | alder          | geo_område     |                |      |
| Modell 6 | Inntekt        | Utdanning      | kjønn          | alder          | geo_område     | pol holdning   |      |

: Regresjonsmodeller

# Diskusjon og konklusjon

# Referanser

\newpage

## Bruk av KI

### Innledning

### Modell

### Metode og datagrunnlag

Her er det i introduksjonen av kapitelet (ca de 7 første linjene) hvor KI kom med et eksempel på en start som vi da har gått ut fra for å komme igang, samt forslag på hvordan vi kunne sette opp kapittelet og hva man burde ha med av informasjon.

### For Kode:

vi har brukt kodene vi har lært og når vi har stått fast eller ikke vet hvordan vi skal få til noe så har vi spurt chat.openai.com, ekspempel spørr vi; Jeg har denne koden: \# Beregner prosentandelen av totalen

count_datainntekt \<- count(data2, inntekter)

count_datainntekt\$prosentandel \<- count_datainntekt\$n / sum(count_datainntekt\$n) \* 100

\# Lager et stolpediagram med prosentandelen på hver stolpe

ggplot(count_datainntekt, aes(x = inntekter, y = prosentandel)) +

geom_bar(stat = "identity", fill = "purple") +

geom_text(aes(label = paste0(round(prosentandel, 1), "%")), vjust = -0.5, size = 3.5) +

labs(title = "Prosentandel av hver verdi i kolonnen 'inntekt'",

x = "Verdi",

y = "Prosentandel") +

theme_minimal(), men vil ha stolpene sidelengs, hvordan gjør jeg det?. svaret jeg får da er:

For å endre stolpene til å være sidelengs i stedet for vertikale, kan du bruke **`coord_flip()`**-funksjonen i ggplot2. Her er hvordan du kan gjøre det:

library(ggplot2)

\# Lag et stolpediagram

ggplot(count_datainntekt, aes(x = inntekt, y = n)) +

geom_bar(stat = "identity", fill = "purple") +

geom_text(aes(label = n), hjust = 1.5, size = 3.5) +

labs(title = "Antall forekomster av hver verdi i kolonnen 'inntekt'",

x = "Antall",

y = "Verdi") +

theme_minimal() +

coord_flip()

Dette vil flippe aksen, slik at stolpene blir horisontale istedenfor vertikale. Jeg justerte også **`hjust`**-parameteren i **`geom_text()`** for å justere teksten riktig i det horisontale formatet.

Vi har merket i kodene på de delene vi har brukt fra KI og lagt inn i vår egen kode, med \# (OpenAI, 2024) k
